【裁判字號】    96,交聲,156
【裁判日期】    970229
【裁判案由】    違反道路交通管理處罰條例聲明異議
【裁判全文】
臺灣新竹地方法院刑事裁定             96年度交聲字第156號
移送機關    交通部公路總局新竹區監理所
異議人即
受處分人    甲○○
上列異議人因違反道路交通管理處罰條例案件，對交通部公路總
局新竹區監理所96年4 月19日以桃監裁罰字第裁52－E00000000
號、第裁52－F00000000 號違反道路交通管理事件裁決書所為之
處分，聲明異議，本院裁定如下：
    主  文
原處分均撤銷。
甲○○汽車駕駛人，駕駛汽車行經有燈光號誌管制之交岔路口闖
紅燈，處罰鍰新臺幣肆仟伍佰元，並記違規點數點；又汽車駕
駛人，駕駛汽車行經有燈光號誌管制之交岔路口闖紅燈，處罰鍰
新臺幣肆仟伍佰元，並記違規點數點。
    理  由
一、按受處分人，不服道路交通管理處罰條例第8 條主管機關所
    為之處罰者，得於接到裁決書之翌日起20日內，向管轄地方
    法院聲明異議，道路交通管理處罰條例第87條第1 項定有明
    文。又聲明異議，應以司法狀紙，敘述異議之理由，提出於
    原處分機關為之。原處分機關應於接受異議書狀後5 日內，
    將該案卷宗及有關證物，送交該管地方法院或其分院交通法
    庭，道路交通案件處理辦法第13條亦定有明文。而違反道路
    交通管理處罰條例案件，受處分人依據道路交通管理處罰條
    例第87條之規定向管轄法院聲明異議者，固應以司法狀紙，
    敘述異議之理由，先提出於原處分機關為之，再由原處分機
    關於接受受處分人向管轄法院之聲明異議書狀後5 日內，將
    該案卷宗及有關證物，送交管轄法院，道路交通案件處理辦
    法第13條雖設有明文規定，但此無非基於便利原處分機關先
    行自我審查及案卷證物移送流程之考量，若聲明異議者未先
    向原處分機關為之，而逕向管轄法院具狀聲明異議，該管轄
    法院自可向原處分機關調閱該案卷宗及有關證物，不得逕以
    受處分人之聲明異議係不合法律上之程式，而予駁回（臺灣
    高等法院88年度交抗字第264號刑事裁定意旨可資參照）。
二、次按受處分人，不服主管機關所為之處分，得於接到裁決書
    之翌日起20日內，向管轄地方法院聲明異議；又交通法庭認
    為聲明異議雖無理由而原處分不當或違法者，應以裁定將原
    處分經聲明異議部分撤銷，並自為裁定，道路交通管理處罰
    條例第87條第1項、道路交通案件處理辦法第20條前段分別
    定有明文。
三、又按行為後法律有變更者，適用行政機關最初裁處時之法律
    。但裁處前之法律有利於受處罰者，適用最有利於受處罰者
    之規定，行政罰法第5條定有明文。此即所謂「從新從輕」
    法則，就行政罰而言，該行政罰之適法性，原則上以原處分
    作成時之法律狀態為判斷基準，而非以法院判決時之法律狀
    態為判斷基準（最高行政法院95年度判字第335號、第336號
    判決意旨參照）。是道路交通管理處罰條例第53條於94年12
    月28日總統華總一義字第09400212581號令修正公布，並於
    95年6月23日行政院以院臺交字第0950087685號令發布，自
    95年7月1日施行，而本件違規行為之發生時分別係「94年10
    月14日」、「95年6月19日」，原處分機關之裁處時間則為
    「96年4月19日」，則本件就道路交通管理處罰條例第53條
    第1項處罰規定，應適用行政罰法第5條規定，依「從新從輕
    」原則為比較適用。查：修正前道路交通管理處罰條例第53
    條係規定「汽車駕駛人，行經有燈光號誌管制之交岔路口闖
    紅燈者，處新臺幣一千八百元以上五千四百元以下罰鍰。」
    ，修正後道路交通管理處罰條例第53條第1項則規定「汽車
    駕駛人，行經有燈光號誌管制之交岔路口闖紅燈者，處新臺
    幣一千八百元以上五千四百元以下罰鍰」。經比較新舊法後
    ，修正前之規定並未較有利於異議人，依行政罰法第5條規
    定，自應適用行政機關最初裁處時之法律即修正後道路交通
    管理處罰條例第53條第1項之規定論處。又汽車駕駛人有道
    路交通管理處罰條例第53條情形者，除依原條款處罰鍰外，
    並予記違規點數3點，此為道路交通管理處罰條例第63條第1
    項第3款定有明文，且該條款於本件受處分人行為後，原處
    分機關裁決前並無修正，自無比較新舊法之問題，先予敘明
    。
四、原處分意旨略以：異議人即受處分人甲○○分別於(一)民國94
    年10月14日00時43分許，騎乘車牌號碼HYX—202號重型機車
    ，行經新竹市○○路與西大路口時，有駕車行經有燈光號誌
    管制之交岔路口闖紅燈之違規行為。及於(二)於95 年6月19日
    12時18分許，騎乘車牌號碼HYX—202號重型機車，行經臺三
    線大湖鄉○○路時，有駕車行經有燈光號誌管制之交岔路口
    闖紅燈之違規行為，分別為新竹市警察局交通隊警員黃東明
    及苗栗縣警察局交通隊警員徐鴻森均以受處分人駕駛汽車有
    行經有燈光號誌管制之交岔路口闖紅燈之違規行為，而分別
    以新竹市警察局竹市警交字第E00000000號舉發違反道路交
    通管理事件通知單及苗栗縣警察局苗縣警交字第F0000000 0
    號舉發違反道路交通管理事件通知單均逕行舉發，分別指定
    應於95年1月6日及95年8月2日前到案自行繳納罰鍰，嗣受處
    分人均未於前述舉發違反道路交通管理事件通知單上所載之
    應到案日期前到案，經原處分機關於96年4月19日均依道路
    交通管理處罰條例第53條第1項之規定，分別以桃監裁罰字
    第裁52－E00000000號違反道路交通管理事件裁決書及第裁
    52－F00000000號違反道路交通管理事件裁決書各裁處異議
    人罰鍰新臺幣（下同）4500元。而異議人於同日收受後，於
    同年4月25日聲明異議等情，有上述案號之違反道路交通管
    理事件裁決書2份、交通部公路總局新竹區監理所（桃園監
    理站）送達證書2份及聲明異議狀上所蓋本院收狀戳章在卷
    可稽，足認本件聲明異議並未逾期，合先敘明。
五、異議意旨略以：受處分人即異議人因就讀於國立清華大學科
    技法律研究所碩士班，租屋於新竹市○○路段居住，戶籍地
    即桃園縣龜山鄉○○路366號1樓則租予益德牙醫營業用，2
    張違規罰單雖寄至異議人之戶籍地，然因已租給他人使用，
    所以簽收人均不是異議人，而係分別由益德牙醫職員簽收，
    異議人實際上並未收到這二張違規罰單，一直到異議人去監
    理站辦理機車報廢事宜，才知道有這二張紅單，但是都已經
    逾期，而遭交通部公路總局新竹區監理所分別裁定罰款最高
    額度4500元，異議人既然不知道有這二張紅單，原處分機關
    卻以逾期沒有繳納，而罰最高額，亦有不妥，為此聲明異議
    ，請求撤銷原處分云云。
六、經查：
(一)、查異議人所收受之前揭交通部公路總局新竹區監理所新竹市
    監理站裁決書中附記欄第一點已載明：「受處分人不服處罰
    者，得於接到裁決書之翌日起20日內，以司法狀紙提出聲明
    異議，載明裁決日期、字號及理由，交由本（新竹市監理站
    ）轉送管轄地方法院」，而本件異議人所提聲明異議之司法
    狀紙，並非向原處分機關即交通部公路總局新竹區監理所新
    竹市監理站提出，而係逕向本院遞狀聲明異議，有異議人所
    提聲明異議狀在卷可稽，雖已和上揭裁決書附記內容有所不
    合，惟要求受處分人以司法狀紙敘述聲明異議之理由，並向
    原處分機關提出，無非基於便利原處分機關先行自我審查及
    案卷證物移送流程之考量，而非以道路交通案件處理辦法第
    13條所規定之程序，對人民訴訟權所加之額外限制，是以揆
    諸前揭說明，本院自應向原處分機關即交通部公路總局新竹
    區監理所新竹市監理站調閱該案卷宗及有關證物，從而異議
    人上揭聲明異議就此部分尚難認係不合法律上之程式，合先
    敘明。
(二)、本件異議人即受處分人甲○○於(一)94年10月14日凌晨零時43
    分許，駕駛車牌號碼HYX—202號重型機車，行經新竹市○○
    路、西大路口時，有駕車行經有燈光號誌管制之交岔路口闖
    紅燈之違規行為；及(二)於95年6月19日12時18分許，騎乘車
    牌號碼HYX—202號重型機車，行經臺三線大湖鄉○○路時，
    有駕車行經有燈光號誌管制之交岔路口闖紅燈之違規行為，
    而分別經新竹市警察局交通隊警員黃東明及苗栗縣警察局交
    通隊警員徐鴻森逕行舉發等情，業據異議人於本院調查時坦
    承不諱，並有新竹市警察局竹市警交字第E00000000號舉發
    違反道路交通管理事件通知單、苗栗縣警察局苗縣警交字第
    F00000000號舉發違反道路交通管理事件通知道及交通部公
    路總局新竹區監理所桃監裁罰字第裁52－E00000000號、第
    裁52—F00000000號違反道路交通管理事件裁決書各1份在卷
    足按，足認異議人確有於上揭時地騎乘前述重型機車行經有
    燈光號誌管制之交岔路口闖紅燈之違規情事無訛。而異議人
    於本院調查時固不否認上開違規情事，惟辯稱：這2張紅單
    都是以拍照逕行舉發的方式舉發，寄到我的戶籍地，但是因
    為我的戶籍地已經租給人家使用，所以2張紅單的簽收人都
    不是我，我去監理所辦理機車的報廢事宜，我才知道有這2
    張紅單，但是都已經逾期，所以被監理所裁罰最高額。我是
    認為郵差將掛號郵件送到我的戶籍地，那2位簽收的人是否
    有權限可以簽收，是有問題的。我的戶籍地是一棟3層樓的
    建築，1樓租給牙科診所，我們的衣物放在2 樓，不過當時
    就只登記1個門牌號碼，我既然不知道有這2張紅單，政府卻
    以我逾期沒有繳納而罰我最高額款項，我認為不妥適云云。
    然查異議人於本件違規案件發生當時，確係設籍於桃園縣龜
    山鄉○路村○○鄰○○路366號，經舉發單位將上揭違反道路
    交通管理事件通知單送達至異議人之戶籍地，分別於94年12
    月5日14時由呂蔡玟及於95年7月7日14時許由益德牙醫診所
    職員廖津婉簽收等情，有違規查詢報表1份、交通部公路總
    局新竹區監理所桃園監理站96年4月4日竹監桃字第09631403
    27 號函及竹監桃字第0963140325號函各1份、新竹市警察局
    96年3 月30日竹市警交字第0960012869號函、送達資料及送
    達證書各1份、苗栗縣警察局96年3月30日苗警交字第096001
    2071號函、送達資料及送達證書各1份暨異議人之戶籍謄本3
    份等在卷足稽，而異議人於該段時間並未辦理流動戶口登記
    ，亦未向交通部公路總局新竹區監理所桃園監理站申請通信
    地址之紀錄等情，並有桃園縣龜山鄉戶政事務所96年7月12
    日桃龜戶字第0960003656號函及交通部公路總局新竹區監理
    所桃園監理站96 年7月19日竹監桃字第0960014343號函各1
    份在卷足參，從而原舉發單位於舉發後依異議人之戶籍地送
    達，並經有辨別事理能力之接收郵件人員收受，自應認已合
    法送達至明。縱異議人所辯當時其另租屋於新竹市○○路段
    屬實，然異議人既未辦理戶籍及「車籍」與「駕籍」變更事
    宜，致原舉發單位無從知悉，則處分機關依何程序或步驟能
    查得其實際之住居所在地，進而完成舉發通知單之合法送達
    ？換言之，如肯認社會大眾得長期任意居住於戶籍地以外之
    地點，且得不向相關單位辦理申報，並得不需承擔未辦理申
    報所衍生之任何不利益之結果，不啻鼓勵僥倖者藉此規避法
    律之處罰？且戶籍、「駕籍」與「車籍」登記制度，豈不將
    因此蕩然無所依附？又政府公務機關又如何能依法行政對其
    合法送達？是以，本件舉發通知單既經原舉發單位送達至異
    議人當時所登記之戶籍地址，已屬合法送達，業如前述，從
    而異議人上開所辯，尚屬無據。
(三)、再查關於加倍處罰部分，係依據違反道路交通管理事件同一
    裁決基準及處理細則之規定而為，而關於違反道路交通管理
    事件統一裁罰基準及處理細則之規定，司法院大法官解釋釋
    字第511號：為加強道路交通管理，維護交通秩序，確保道
    路交通安全，道路交通管理處罰條例對違反該條例之行為定
    有各項行政罰。同條例第9條第1項規定應受罰鍰處罰之行為
    人接獲違反道路交通管理事件通知單後，得於15日內逕依各
    該條款罰鍰最低額，自動繳納結案。依同條例第92條授權訂
    定之違反道路交通管理事件統一裁罰標準及處理細則第41條
    第1項及48條第1項僅係就上開意旨為具體細節之規定，並未
    逾越母法之授權，與法律保留原則亦無違背，就此部分與本
    院釋字第423號解釋所涉聲請事件尚屬有間。至上開細則第
    41條第2項規定，行為人逾指定應到案日期後到案，另同細
    則第44條第1項規定違反道路交通管理事件行為人未依規定
    自動繳納罰鍰或未依規定到案聽候裁決者，處罰機關一律依
    標準表規定之金額處以罰鍰，此屬法律授權主管機關就裁罰
    事宜所訂定之裁量基準，其罰鍰之額度並未逾越法律明定得
    裁罰之上限，且寓有避免各行政機關於相同事件恣意為不同
    裁罰之功能，亦非法所不許。上開細則於憲法保障人民財產
    權之意旨並無牴觸之意旨，顯見，本案裁罰所依據違反道路
    交通管理事件統一裁罰基準表，揆諸前揭司法院大法官釋字
    第511號解釋意旨，並未逾越母法之授權，與法律保留原則
    亦無違背，則本權力分立原則，就行政機關訂定之合法法規
    命令，法院自應予以尊重，而未可逕行排斥而不用（有司法
    院大法官釋字第137號解釋參照）。從而本件加倍處罰部分
    ，既係依據合法之法規命令為之，異議人辯稱不應罰最高額
    云云，亦無可採。
六、綜合以上，異議人所執前詞，均難認可採，本案事證均已明
    確，異議人有上開違規事實，堪以認定。原處分機關依道路
    交通管理處罰條例第53條第1項規定，分別裁處異議人罰鍰
    4500元，固非無見，惟原處分機關均漏未依裁處時之道路交
    通管理處罰條例第63條第1項第3款之規定，並記違規點數3
    點，尚有未洽。從而，異議人之異議雖無理由，然原處分既
    有前揭瑕疵而無可維持，即應由本院撤銷原處分，以道路交
    通管理處罰條例第53條第1項、第63條第1項第3款之規定，
    自為裁罰如主文所示，以茲適法。
據上論斷，應依道路交通案件處理辦法第20條前段，裁定如主文
。
中    華    民    國    97    年     2    月    29    日
                  交通法庭    法  官  楊惠芬
以上正本證明與原本無異。
如不服本裁定，應於裁定送達後5日內向本院提出抗告狀。
中    華    民    國    97    年    2     月    29    日
                              書記官  李佩玲


司法院資訊處製作；財團法人民間司法改革基金會備份。
